【裁判字號】    89,易,1433
【裁判日期】    901213
【裁判案由】    詐欺
【裁判全文】
臺灣新竹地方法院刑事判決                        八十九年度易字第一四三三號
    公  訴  人  臺灣新竹地方法院檢察署檢察官
    被      告  丙○○
    選任辯護人  范足鳳律師
右列被告因詐欺案件，經檢察官提起公訴（八十九年度偵緝字第二九六號），本院判
決如左：
    主  文
丙○○無罪。
    理  由
一、公訴意旨略以：被告丙○○係華聯建設有限公司（下稱華聯公司）之總經理，張
    問岐係華聯公司董事長，辛○○、黃光宗、黃阮木（以上四人於八十六年三月十
    九日，經臺灣新竹地方法院檢察署以八十五年度偵字第九四一五、一○三三七號
    不起訴處分，經告訴人聲請再議，於八十六年五月二十八日，經臺灣高等法院檢
    察署以八十六年度議字第一五五九號駁回再議確定）係與華聯公司以合建分戶方
    式之基地所有權人。緣告訴人戊○○、子○○、壬○○、丁○○、甲○○、庚○○等人分別於民國八十一年十月十一日間，向華聯公司簽訂立房屋及土地預定買
    賣契約書，訂購預定坐落在新竹市○○段第十二、十四、十三之七及十一之三地
    號土地（現合併為聚吉段十二號）上興建之「蘭開夏」大廈第七樓，告訴人戊○○訂購編號７Ｋ，告訴人子○○訂購編號７ＡＢ，告訴人壬○○訂購編號７ＣＤ
    ＦＧ，告訴人丁○○訂購編號７Ｅ，告訴人甲○○訂購編號７Ｈ，告訴人庚○○
    訂購編號７ＩＪ，告訴人等人訂約後，分別依約繳納訂金及各期款項，而告訴人
    戊○○已繳款新臺幣（下同）一百四十六萬元、告訴人子○○已繳款一百十五萬
    元、告訴人壬○○已繳款一百七十七萬元、告訴人丁○○已繳款五十三萬五千元
    、告訴人甲○○已繳款一百二十三萬元、告訴人庚○○已繳款二百五十三萬元，
    詎於八十四年十一間，告訴人等訂購之前開建物及基地，遭華聯公司之債權人乙○○聲請法院強制執行華聯公司之財產，並於同年十二月二十日指封本案預售房
    屋第七樓層，被告故意隱瞞不告知，仍繼續發函予告訴人等催繳款項，佯稱工程
    進度順利，致告訴人等陷於錯誤，仍於八十五年三月間起，陸續再依其催告付款
    ，迨至八十五年八月五日，本案預售房屋第七樓層為楊趙素蘭拍定買受，致告訴
    人等受有損害，認被告係犯刑法第三百三十九條第一項之詐欺罪嫌。
二、按犯罪事實應依證據認定之，無證據不得推定其犯罪事實。又不能證明被告犯罪
    者，應諭知無罪之判決，刑事訴訟法第一百五十四條、第三百零一條第一項分別
    定有明文。又事實之認定，應憑證據，如未能發現相當證據，或證據不足以證明
    ，自不能以推測或擬制之方法，為裁判基礎（最高法院四十年臺上字第八六號判
    例參照）；認定不利於被告之事實，須依積極證據，苟積極證據不足為不利於被
    告之事實認定時，即應為有利於被告之認定，更不必有何有利之證據（最高法院
    三十年上字第八一六號判例參照）；且認定犯罪事實，所憑之證據，無論直接或
    間接證據，其為訴訟上之證明，須於通常一般之人均不致有所懷疑，而得確信其
    為真實之程序者，始得據之為有罪之認定，倘其證明尚未達到此一程度，而有合
    理性懷疑之存在時，即無從為有罪之認定（最高法院七十六年台上字第四九八六
    號判例參照）。
三、公訴人認被告係犯刑法第三百三十九條第一項之詐欺罪嫌，係以告訴人戊○○、
    子○○、壬○○、丁○○、甲○○、庚○○指訴，證人即華聯公司會計癸○○之
    證述，並有支付命令、強制執行聲請狀、查封系爭樓層房屋之通知、不動產權利
    移轉證明書、合約書、起造人名冊、房屋預定買賣契約書、華聯公司銷售客戶清
    單、華聯公司催告繳款通知單及新竹區中小企業銀行存入憑條為其論據。訊據被
    告堅詞否認詐欺犯行，辯稱：華聯公司週轉不靈，實質上是地主辛○○出資興建
    完成蘭開夏大廈，會計癸○○依照辛○○之指示進行付款、貸款程序，華聯公司
    在八十五年四、五月間領到大廈使用執照，伊於八十五年五月前往大陸上海，當
    時蘭開夏工地已興建完畢，伊不再處理相關資金之問題等語。
四、經查：
  （一）告訴人戊○○、子○○、壬○○、丁○○、甲○○、庚○○等人分別於八十
        一年十月十一日間，向華聯公司簽訂立房屋及土地預定買賣契約書，訂購預
        定坐落在新竹市○○段第十二、十四、十三之七及十一之三地號土地（現合
        併為聚吉段十二號）上興建之「蘭開夏」大廈第七樓，告訴人戊○○訂購編
        號７Ｋ，告訴人子○○訂購編號７ＡＢ，告訴人壬○○訂購編號７ＣＤＦＧ
        ，告訴人丁○○訂購編號７Ｅ，告訴人甲○○訂購編號７Ｈ，告訴人庚○○
        訂購編號７ＩＪ，告訴人等人訂約後，分別依約繳納訂金及各期款項，而告
        訴人戊○○已繳款一百四十六萬元、告訴人子○○已繳款一百十五萬元、告
        訴人壬○○已繳款一百七十七萬元、告訴人丁○○已繳款五十三萬五千元、
        告訴人甲○○已繳款一百二十三萬元、告訴人庚○○已繳款二百五十三萬元
        。嗣於八十四年十一間，告訴人等所訂購之「蘭開夏」建物及基地，遭華聯
        公司之債權人即另一訂購戶乙○○聲請法院強制執行華聯公司之財產，並於
        八十四年十二月二十日指封告訴人等所訂購之預售房屋第七樓層，嗣於八十
        五年八月五日，遭指封之標的物為乙○○之岳母楊趙素蘭拍定買受等情，業
        據告訴人等指述綦詳，並經證人乙○○於本院證述在卷，且為被告所不否認
        ，另有房屋、土地預定買賣契約書、繳款證明書、房屋興建合約書、「蘭開
        夏」興建工程之起造人名冊附於偵查案卷足憑，暨經本院調閱民事執行案卷
        相核屬實，堪認為真實。
  （二）又，八十四年間華聯公司資金週轉不靈，由地主辛○○出資興建完成蘭開夏
        大廈，依工程進度提供資金予華聯公司會計癸○○調度、使用，嗣於八十五
        年四、五月間領得蘭開夏工地之使用執照，被告則於八十五年五月二十二日
        代表華聯公司聘任己○○為總經理，授權全權處理蘭開夏工地所有業務，亦
        即工程興建、交屋完成前，負責簽認、監控工程款支出成本，避免地主辛○○浮報工程支出款項，致使華聯公司債務額過高，俟地主辛○○出資興建完
        交屋後，代表華聯公司與之結算經費、分配餘屋等情，業經證人辛○○、己○○、癸○○於本院調查中證述歷歷，互核相符，並有八十五年五月二十二
        日授權書、八十五年五月二十八日認證書可資佐證，堪認屬實。
  （三）至上開證人即蘭開夏工地會計癸○○固於偵訊中證述：依據被告之指示而向
        告訴人等人催繳等語，惟經本院傳訊證人癸○○到庭詳述該情，其證述：「
        公司跳票後，所有的地主接管各個工地，辛○○是蘭開夏工地的地主，他就
        負責出資把房屋蓋好交屋」、「都是辛○○在處理（接洽交屋、辦貸款手續
        ）。他接手前二、三個月我還有看到被告，後來就沒有看到他了」、「（問
        ：妳受僱何人﹖向何人領薪水﹖）都是辛○○，連工地主任也向他領薪水。
        工地支出都是向辛○○請款，至於辛○○與華聯公司何關係，我不知情」、
        「是被告交待說是公司帳戶有餘款時就由公司支出，無餘款時就找辛○○付
        錢」、「（問：當時你們被交待如何處理被查封的七戶付款問題﹖）不記得
        」、「（問：這幾戶沒有特別處理嗎﹖）我有問，他們說要寄」、「我不記
        得問誰，不過依據我一般處理情狀，只要被告在場我會問他，如他不在，我
        會去請示辛○○」、「（問：八十四年十二月二十日查封，到八十五年八月
        五日拍賣期間，何人負責工地業務﹖）八十五年六、七月，辛○○說沒錢支
        付薪水，我就離職了。這段期間剛開始被告還在，後來才不見，他們二人有
        負責工地」、「是被告帶己○○來工地，當蘭開夏的副總，被告有說日後有
        事就找己○○，他一星期來工地一、二次，我與他沒有直接業務關係」、「
        被告有說是其餘客戶來查封房屋，叫我跟這幾戶的屋主說這是可以解決的，
        如果他們不繳錢我們也沒有辦法」等語（參九十年六月五日訊問筆錄）；復
        證稱：「（問：何人交待妳還要收被查封戶的屋款﹖）范先生」等語（參本
        院卷九十年十月十八日訊問筆錄），其前後證述不一，顯見證人癸○○受何
        人指示催繳屋款之情，並不明確，殊難以單憑其證詞而為被告不利之認定。
        另參以被告於八十五年五月二十九日出境、八十五年七月八日入境，再於八
        十五年七月十六日出境、八十九年十月二十五日始入境，此有內政部警政署
        入出境管理局出具之入出境記錄在卷足佐，是認被告簽立前開授權書予己○○後，隨即出境離開，難認被告得以遙控指示催繳告訴人屋款。
  （四）再者，告訴人指訴：被告於房屋遭查封之後仍催繳屋款，認被告涉犯詐欺罪
        嫌，惟查，另一承購戶乙○○對於蘭開夏房屋聲請民事執行程序之糾紛，係
        由上開證人辛○○出面解決，此由告訴人壬○○於偵訊中指訴：「華聯八十
        三年至八十四年有停工數月，我所瞭解公司業務均由地主辛○○負責」等語
        （參八十五年度偵字第一○三三七號第八十一頁）；告訴人庚○○於本院指
        稱：「（問：事後何人出面處理被查封之事宜﹖）地主辛○○向所有承購戶
        表示由他出資建造完工。他口頭有說要處理查封戶的事，事後避不見面」等
        語甚明，是依告訴人指訴內容，亦難認所指訴對象確係本案被告丙○○，殊
        不論催繳屋款行為該當於詐欺罪之構成要件與否，依據本案卷宗事證，尚無
        足確信被告施用詐術詐騙告訴人繳付屋款，此外，復查其他積極證據足認被
        告確有公訴人所指之詐欺犯行，揆諸前揭規定、說明，自應諭知被告無罪之
        判決。
據上論斷，應依刑事訴訟法第三百零一條第一項，判決如主文。
本案經檢察官蕭斌志到庭執行職務。
中      華      民      國    九十      年     十二     月     十三     日
                臺灣新竹地方法院刑事第一庭
                                        法  官    黃  美  文
右正本證明與原本無異。
如不服本判決，應於判決送達後十日內向本院提出上訴狀( 應附繕本 )，上訴於
臺灣高等法院。
                                        書記官    饒  興  蘭
中      華      民      國    九十      年     十二     月     十三     日


司法院資訊處製作；財團法人民間司法改革基金會備份。
